【裁判字號】    92,自,207
【裁判日期】    921016
【裁判案由】    侵占
【裁判全文】
臺灣臺中地方法院刑事判決                          九十二年度自字第二０七號
    自  訴  人  忠佑財物管理有限公司  設臺中縣神岡鄉○○路一八０號
    代  表  人  丙○○
    被      告  乙○○
右列被告因業務侵占案件，經自訴人提起自訴，本院判決如左：
    主  文
乙○○連續意圖為自己不法之所有，而侵占對於業務上所持有之物，累犯，處有期徒
刑捌月。
    事  實
一、乙○○曾於民國九十一年間因公共危險案件，經本院判處有期徒刑四月，於九十
    一年六月十七日確定，於九十一年七月十二日執行完畢，仍不知悔改。其自九十
    年二月二十三日起至九十二年二月十八日止，受僱設於臺中縣神岡鄉○○路一八
    ０號之忠佑財物管理有限公司（下稱忠佑公司），擔任業務員之工作，負責與委
    託人簽約，出面與債務人協調清償債務之方式，並代收債務再轉交給委託人等業
    務，為從事業務之人。緣於九十年六月十九日，甲○○委託忠佑公司向丁○○催
    討欠款新臺幣（下同）二十七萬三千元（原積欠二十九萬元八千元，但丁○○前
    已清償二萬五千元，故尚欠二十七萬三千元），忠佑公司可自取得款項中抽取三
    成傭金作為酬勞。忠佑公司即將本件交由乙○○負責，並同意三成傭金均由乙○○取得，乙○○乃出面與丁○○協調還款方式，雙方達成協議，自九十年六月二
    十九日起，前三個月由丁○○按月還款一萬五千元，其後每月清償二萬元。乙○○竟基於意圖為自己不法所有之概括犯意，自九十年六月二十九日至九十二年二
    月二十四日止，共自丁○○處收受清償款項共二十七萬三千元，扣除乙○○可取
    得之三成傭金八萬一千九百元，應轉交甲○○清償款項為十九萬一千一百元，但
    卻僅交付甲○○十三萬三千五百元，尚有五萬七千六百元未交付，乙○○即將此
    基於業務上所持有之上開款項，變易持有為所有而侵占入己。嗣因甲○○向忠佑
    公司反應，忠佑公司再向丁○○查證後始發現上情。
二、案經忠佑公司提起自訴。
    理  由
一、訊據被告乙○○固供承有於右揭時間，擔任忠佑公司之業務員，負責與委託人簽
    約，出面與債務人協調清償債務之方式，並代收債務再轉交給委託人之事實，但
    矢口否認有於右揭時地利用業務機會持有證人丁○○所給付清償款項之機會，未
    將之轉交予證人甲○○，因而侵占業務上所持有金錢之行為，辯稱：伊自九十年
    六月間開始負責處理甲○○跟丁○○的債務問題，丁○○原積欠二十九萬八千元
    ，後清償二萬五千元，故須再催討二十七萬三千元，伊在九十年六月二十九日收
    到第一筆金額，至九十二年二月間，是否有自丁○○收足二十七萬三千元，伊無
    法確定，證人丁○○所列的金額，有部分是錯誤的，其中有八筆丁○○認為他有
    付現金給伊，但伊並沒有收到，而且若是支付現金，伊都會依忠佑公司之要求開
    立收據給他，伊亦將收回的金額交給債權人甲○○，交付之金額超過十二萬元云
    云。惟查：
（一）證人甲○○於本院九十二年五月二十日審理時具結證稱：「（與丁○○有何債
      務關係？）丁○○共欠我二十九萬八千元，我於九十年六月十九日到忠佑財務
      管理公司，請他們幫我要錢。要回來的錢他們取得三成傭金，我的案件都是由
      乙○○負責。乙○○共付給我九萬二千元。」、「（提示被告庭呈之對帳表，
      有何意見？）我當庭對過後，九十年六月之一萬零五百元、七月的一萬零五百
      元、九月十日的一萬零五百元，我沒有收到。九十年十月十五日的一萬元，我
      有收到，但我不知道是誰匯的，我去銀行查詢，他們也無法查出。九十一年五
      月十一日之後的，我都有收到。」等語。其後本院命被告與證人甲○○至庭外
      核對帳目，證人甲○○核對後證稱：「我前面陳述有四筆找不到資料的部分，
      我確認都有收到。」等語。被告對證人甲○○之上開證詞表示同意並無意見，
      且該證言亦與卷附之證人甲○○玉山銀行存摺內容（見本院卷第十四頁）相符
      ，故證人甲○○之證詞當與事實相符，足以採信。另自訴人之代表人與被告在
      本院九十二年四月二十二日審理時，均一致陳稱：該八萬一千九百元之傭金是
      作為被告之酬勞等語。是依證人甲○○上開之證言及自訴人代表人之上開陳述
      可知，忠佑公司可取得之傭金為取回債務金額之三成，該三成傭金並直接作為
      被告工作之酬勞，而以被告受託催討之債務二十七萬三千元之三成計算，該傭
      金金額為八萬一千九百元，證人甲○○應取回之金額為十九萬一千一百元。又
      依證人甲○○之證言，其實際取得之金額為九萬二千元加上一萬零五百元、一
      萬零五百元、一萬零五百元、一萬元，總計為十三萬三千五百元。
（二）證人丁○○於本院九十二年五月二十日審理時具結證稱：「（是否欠甲○○債
      務？）我於八十八年間跟甲○○借貸二十九萬八千元，後來她委託財務公司來
      跟我要錢，協調之後決定前三個月，每月還一萬五千元，之後每月償還二萬，
      我的案件都是由被告乙○○負責收款。九十年六月二十九日我到他們公司清償
      第一筆一萬五千元，該次有給我收據，第二、三期我也各給付一萬五千元，但
      他們沒有開收據給我。九十一年五月十日我跟他們約在西屯路與河南路口付現
      金一萬五千元，該次他有開收據給我，並同時還給我十萬元的本票，我以現金
      給付方式只有這二次有拿到收據。」、「（提示被告庭提之對帳表，有何意見
      ？）．．．我當庭核對之後，九十一年二月十日，我在僑光技術學院門口，有
      交付給被告一萬五千元；四月二十六日，我在豐原交付八千元；九十一年五月
      十日，我交付一萬五千元；六月三十日，我在豐原交付九千元；七月三十日我
      交付現金一萬元。這幾次除了五月十日該次之外，他都沒有交付收據給我。九
      十年九月二十八日，我有付二千元；十月十五日我有付一萬元，該二次我都沒
      有拿到收據。」、「（為何沒有拿收據？）因有時我沒有按時電匯給他們，事
      後再補現金給他，所以我都沒有主動要求他當場開收據給我，被告有跟我說他
      會請會計事後補給我，但都沒有。」、「（是否還有收據？）收據我全部都撕
      掉了。」、「有時被告說他收據忘了帶，下次一起補給我，但他本票都有還給
      我。」，其後本院令被告與證人丁○○至庭外核對帳目，證人丁○○經核對後
      證稱：「（核對結果？）經核對後，九十一年五月十日，被告交付給我的本票
      是十六萬七千元，其餘陳述同前。」等語。證人丁○○之證詞，本院認與事實
      相符而足以採信，其理由如下：
    (1)依卷附之證人丁○○手寫債務清償紀錄（見本院卷第十一、十二頁），其上確
      實有記載九十年九月二十八日交付現金二千元、九十年十月十五日交付現金一
      萬元、九十一年二月十日交付現金一萬五千元、九十一年四月二十六日交付現
      金八千元、九十一年五月十日交付現金一萬五千元、九十一年六月三十日交付
      現金九千元、九十一年七月三十日交付現金一萬元，此均與證人丁○○之證言
      內容相符，而該份手寫之清償紀錄，經本院於審理時檢視，其確係長時期之紀
      錄資料，非為為應付本案訴訟而臨時編纂，證人丁○○之證詞並非憑空無據。
    (2)被告與證人丁○○就是否有於九十年九月二十八日交付二千元，同年十月十五
      日交付一萬元有所爭執，依被告於本院九十二年五月二十日審理時提出之「債
      權人甲○○收款資料明細表」，其上記載被告於九十年六月交付證人甲○○現
      金一萬零五百元、九十年七月交付現金一萬零五百元、九十年六月交付現金一
      萬零五百元，此正與上開證人丁○○手寫債務清償紀錄影本所記錄之於九十年
      六月二十九日、同年七月二十九日、同年八月二十九日各交付一萬五千元之紀
      錄相符，亦即被告在該三次各收取證人丁○○交付之一萬五千元後，先取走三
      成傭金四千五百元，故每次交付證人甲○○一萬零五百元。又該收款明細表為
      被告所提出，而證人甲○○亦對之無意見，已如前述，是以該份明細表記載之
      真實性可以採信，但該份明細表亦記載九十年十月十五日被告交付證人甲○○
      一萬元，證人丁○○若未於九十年九月二十八日及同年十月十五日共交付一萬
      二千元予被告，則被告無交付一萬元予證人甲○○之必要，被告交付予證人甲○○之金額雖與抽取傭金後之金額八千四百元略有不符，其間原因不明，但可
      以肯定者，被告並沒有在證人丁○○尚未清償前即為證人丁○○提前給付欠款
      之必要，故證人丁○○確有交付金錢予被告之事實，當可認定，依此亦可證明
      ，被告之辯詞不足採信，證人丁○○之證詞為實在。
    (3)證人丁○○積欠證人甲○○債務均未依約履行，但由被告於九十年六月下旬出
      面與其協調後，即自同年月二十九日給付一萬五千元，雖無證據證明被告有暴
      力或脅迫方式催討債務之情事，但由上開經過足見被告出面催討，對證人丁○○產生極大之心理壓力，但證人丁○○仍於本院審理時到庭作證，經與被告對
      質後，亦堅稱上情，其若非真有清償完畢之事，顯然無法如此堅持。
    (4)被告雖抗辯其若有收錢，均會交付收據，證人丁○○卻無法提出收據。本院詳
      閱證人丁○○手寫債務清償紀錄影本之記載，證人丁○○除於前三期按月依約
      定給付一萬五千元，自第四期起均有拖欠遲延及給付額不足之情形，故證人丁○○在自知理虧因而不便積極要求交付收據，以及在清償完畢取回本票後，因
      而將持有之數張收據丟棄，此並不違背經驗法則。證人丁○○在本院審理時具
      結作證，並與被告對質詰問後，其之證言本身即具有證據能力，本院綜合上開
      事證，基於自由心證法則之運用，認定證人丁○○之證詞與事實相符，本案是
      否有收據存在，並不影響上開證言之證明力。
（三）依上開證人丁○○之證詞，可知證人丁○○已交付被告二十七萬三千元，扣取
      被告之三成傭金八萬一千九百元，證人甲○○應取回之金額為十九萬一千一百
      元，但依證人甲○○之證言，其實際取得之金額為十三萬三千五百元，其間之
      差額五萬七千六百元，被告並未依約定將之交付予證人甲○○，是以被告確有
      將該基於業務上所持有之款項，變易持有為所有而侵占入己之行為。
    綜上所述，被告前揭辯解係事後卸責之詞，不足採信，本案事證明確，被告右揭
    業務侵占之犯行，洵堪認定。
二、被告於任職忠佑公司期間，擔任業務員之工作，負責與委託人簽約，出面與債務
    人協調清償債務之方式，並代收債務再轉交給委託人等業務，為從事業務之人，
    其利用業務上之機會，侵占其業務上持有之金錢，核其所為，係犯刑法第三百三
    十六條第二項之業務侵占罪。自訴人於自訴狀雖表明被告係犯刑法第三百三十五
    條第一項之侵占罪，惟本案繫屬係在刑事訴訟法第三百二十條第二項修正之前，
    依修正前之規定，自訴狀僅須載明犯罪事實及證據，並不須記載所犯法條，是以
    本件自訴狀之法條記載，僅具提示、說明作用，本院在法律適用上並不受其拘束
    ，故亦無變更法條之必要，附此敘明。被告所為前開多次業務侵占之行為，時間
    緊接，所犯構成要件相同，顯係基於概括之犯意為之，為連續犯，爰依刑法第五
    十六條之規定，論以一罪，並加重其刑。被告曾於九十一年間因公共危險案件，
    經本院判處有期徒刑四月，於九十一年六月十七日確定，於九十一年七月十二日
    執行完畢之事實，有臺灣高等法院被告全國前案紀錄表一份在卷可稽，其受有期
    徒刑之執行完畢後，五年以內再犯本件有期徒刑以上之罪，為累犯，應依刑法第
    四十七條規定遞加重其刑。爰審酌被告利用職務上之機會侵占款項，且否認犯行
    ，並無悔意，且於本院審理時間逃亡，經通緝到案，犯後態度非佳，惟念及侵占
    所得為五萬七千六百元，金額非多等一切情狀，量處如主文所示之刑，以示懲儆
    。
三、又自訴人在自訴狀記載被告亦有侵占傭金八萬一千九百元云云，惟被告辯稱：公
    司的傭金是三成，當時自訴人之代表人有承諾該筆金額是要當作伊之傭金等語，
    自訴人之代表人亦陳稱：八萬一千九百元當初伊有說是要當作他們的傭金，這部
    分伊認為沒有侵佔的問題等語，是以上開自訴狀之記載應屬誤載，自訴人並無就
    此部分提起自訴之意思，故不在本院審理範圍，併予指明。
據上論斷，應依刑事訴訟法第三百四十三條、第二百九十九條第一項前段，刑法第五
十六條、第三百三十六條第二項、第四十七條，罰金罰鍰提高標準條例第一條前段，
判決如主文。
中      華      民      國      九十二      年      十      月    十六  日
                                臺灣臺中地方法院刑事第十庭
                                審判長法  官    郭  瑞  祥
                                      法  官    江  奇  峰
                                      法  官    楊  真  明
右正本證明與原本無異。
如不服本判決，應於送達後十日內向本院提出上訴狀（須附繕本），上訴於臺灣高等
法院臺中分院。
                                      書記官
中      華      民      國      九十二      年十      月    十六  日
附錄本判決論罪科刑法條
中華民國刑法第三百三十五條第一項：
  意圖為自己或第三人不法之所有，而侵占自己持有他人之物者，處五年以下有期徒
  刑、拘役或科或併科一千元以下罰金。
中華民國刑法第三百三十六條第二項：
  對於業務上所持有之物，犯前條第一項之罪者，處六月以上五年以下有期徒刑，得
  併科三千元以下罰金。


司法院資訊處製作；財團法人民間司法改革基金會備份。
